【裁判字號】    95,判,66
【裁判日期】    950119
【裁判案由】    工會法
【裁判全文】
最  高  行  政  法  院  判  決
                                     95年度判字第00066號
上  訴  人  國防部軍備局生產製造中心
代  表  人  何國祥
訴訟代理人  楊水柱 律師
被 上訴 人  高雄市政府
代  表  人  甲○○
訴訟代理人  劉思龍 律師
上列當事人間因工會法事件，上訴人對於中華民國93年8月20日
高雄高等行政法院93年度訴更字第1號判決，提起上訴，本院判
決如下：
    主  文
上訴駁回。
上訴審訴訟費用由上訴人負擔。
    理  由
一、緣聯合勤務總司令部第三○二廠（以下簡稱聯勤第三○二廠
    ，該廠已於民國90年10月27日裁撤，其原有業務由上訴人接
    管）原為國防部聯合勤務總司令部所轄之軍事機關，其所屬
    員工蘇琪等32人連署籌組「高雄市聯勤第三○二廠產業工會
    」，於民國（下同）89年9月19日向被上訴人申請，經被上
    訴人以89年9月28日高市府勞一字第35335號函准予籌組，文
    內並說明：「二、請台端等自文到之日起3個月依序向本府
    勞工局申請召開發起人會議，推舉籌備委員，並由籌備委員
    研擬工會章程、工作計畫及歲出預算至完成籌備工作。三、
    工會籌備期間各項會議之召開請於7日前、成立大會15日前
    函知本府勞工局俾便派員輔導」等語。嗣復以89年11月18日
    高市府勞一字第42513號函「高雄市聯勤第三○二廠產業工
    會」稱：「主旨：貴會勞工團體組織報告表及第1屆理監事
    當選名冊同意備查，請查照。說明：依據本府勞工局案陳貴
    會89年11月15日聯產工字第002號函辦理。」上訴人獲悉後
    ，以利害關係人身分，就被上訴人該89年11月18日高市府勞
    一字第42513號函不服，提起訴願，遭訴願決定不受理，提
    起行政訴訟，亦經原審法院91年度訴字第320號判決駁回，
    提起上訴後，本院以92年度判字第1478號判決，將原判決廢
    棄，發回原審法院更為審理。原審法院更為審理後，仍以93
    年度訴更字第1號判決駁回上訴人之訴，上訴人不服，乃提
    起上訴。
二、上訴人於原審起訴主張：按工會法第4條有軍火工業不得組
    織工會之規定，此乃為維持政府正常之行政機能及軍火工業
    等不受內部紛爭影響所為之規定，此有本院79年度判字第20
    14號判決可佐。查聯勤第三○二廠原為國防部聯勤總部下轄
    之軍事機關，受國軍第4作戰區之指揮調度，非屬對外營利
    事業，負有執行上級交辦之軍事任務，負責生產軍用物資，
    供應三軍，亦屬國防戰力之一環，應與軍職人員同視，即在
    陸海空軍刑法及軍事審判法修正前，所屬非軍職之員工尚屬
    視同現役軍人。故如准許上訴人非軍職人員得組織工會，進
    而依工會法第5、8、10、11、16條等規定要求就勞動條件、
    會員福利事項及勞資間糾紛事件等進行協商、締結團體協約
    、工會調處及依法罷工，除上訴人無法遂行軍事任務而嚴重
    影響戰力外，亦與國防部訂頒之國軍評價聘僱人員管理辦法
    及其作業規定相違背。是上訴人對被上訴人之上開處分顯有
    法律上之利害關係，原訴願決定以上訴人非利害關係人而駁
    回訴願，於法顯有疏誤。又勞動基準法（下稱勞基法）與工
    會法之立法目的不同，適用勞基法者非即得適用工會法得組
    織工會，被上訴人以上訴人所屬非軍職員工適用勞基法即得
    適用工會法而准登記產業工會，顯有誤解。再者，上訴人為
    軍事機關屬軍令體系，為非營利事業之軍事後勤生產單位，
    是應否准予組織工會，尚須評估影響軍事指揮體系之程度及
    對戰力之影響等，於國防部及行政院勞工委員會（下稱勞委
    員）協商未果，行政院亦未有開放組織工會之政策時，被上
    訴人遽准其組織登記，即與工會法第4條法規保護之例外規
    定有違。另上訴人奉行政院及國防部令，依法裁撤原聯勤第
    三○二廠，並將生產業務委託向邦企業股份有限公司（下稱
    向邦公司）經營，被上訴人所屬勞工局亦曾為此數度參與勞
    資協調事宜，自無被上訴人辯稱「上訴人於訴訟期間執意將
    所營事業委外經營」情事。至於向邦公司之員工願否依法成
    立產業公會，非上訴人所能過問，況原聯勤第三○二廠既已
    不存在，更無任何員工編制，雖有4名員工主張僱傭關係存
    在，其人數亦不符工會法所定最低人數。而被上訴人之所以
    不願依法解散原聯勤第三○二廠產業工會，係因有原員工訴
    請確認僱傭關係存在，其有關律師費及訴訟費等均以上開產
    業公會之名申請核撥之故。是原聯勤第三○二廠既已於92年
    10月27日移由向邦公司經營，全體員工因依法資遣而與原廠
    終止勞僱關係，則原產業工會並無員工為會員，其理監事之
    改選、就任、會議之召開等亦非合法有效。請撤銷訴願決定
    及原處分等語。
三、被上訴人則以：按本院75年判字第362號判例要旨，利害關
    係人得提起撤銷訴訟，限於有法律上利益，被上訴人所為授
    益行政處分，雖有益於上訴人所屬員工，但對於上訴人本身
    究有何法律上利害關係，實未見任何具體明確之事證，上訴
    人僅空泛臆測影響「國防戰力」或「軍事任務」，作為上訴
    人具法律上利害關係人之依據，並不可採。因此，公會法既
    無允許上訴人提起行政訴訟，而上訴人本身亦不具法律上利
    益，為不適格之「事實上利害關係人」，應依行政訴訟法第
    107條第3項規定，駁回上訴人之訴。退一步言，縱認上訴人
    可為適格當事人，然聯勤第三○二廠產業工會於92年11月22
    日依法召開第2屆第1次會員大會經被上訴人所屬勞工局同意
    備查在案，且依該工會提案四之決議可知，該工會已依工會
    法第6條及第8條將會員資格調整為「非現役軍人之原聯勤第
    三○二廠及因委託經營隨同移轉至受委託經營事業單位之男
    女從業人員」。依此，該工會現有（92年11月28日）會員24
    4名，符合工會法第6條會員人數需有30人以上之規定。嗣該
    工會於92年11月28日依法召開第2屆第1次理、監事會，並於
    92年12月18日依法召開第2屆第1次臨時理、監事會，均經被
    上訴人所屬勞工局同意備查在案。故該工會目前並無工會法
    第40條及第41條所定法定解散事由，至於原聯勤第三○二廠
    相關業務改由上訴人接管乙事，則屬該工會是否需「更名」
    問題，與本案就該工會是否可「合法成立」無涉。又按司法
    院28年院字第1856號解釋，若非「戰時」或「戒嚴期間」，
    只要非屬「軍火工業」，如聯勤第三○二廠所屬非軍職人員
    ，並非工會法第4條限制之對象。再依「經濟部公司行號營
    業項目分類」及行政院主計處「中華民國行業分類系統表修
    正表」，聯勤第三○二廠所營事業，分門別類為「成衣業」
    及「製帽業」，非軍火工業，故非工會法第4條之限制對象
    甚明。況上訴人所屬員工，依照勞動契約或僱傭契約法律關
    係，負有忠誠義務，必須按時依約提供勞務，且非依工會法
    第26條、第29條及勞資爭議處理法第8條之規定，不得任意
    罷工，應無損於上訴人之權益。至上訴人謂其員工訴請確認
    僱傭關係存在之訴訟，有關律師費及訴訟費等均係以產業工
    會名義申請，明顯有誤，蓋依高雄市勞工權益基金補助辦法
    第3條規定，補助對象係「工會幹部及個案勞工」等個別之
    勞工當事人，絕非上訴人所稱之「產業工會」團體本身。又
    團體協約法第8、10、11、16條等規定，僅係規範「已簽訂
    」團體協約之雇主或工人團體，並未以「強制締約」方式，
    要求上訴人必須與所屬工會簽訂團體協約，上訴人以國防部
    訂定之「國軍評價聘雇人員管理辦法及其作業規定」，作為
    聘雇員工之依據，未免牽強，資為抗辯。
四、原審斟酌全辯論意旨及調查證據結果，以：原聯勤第三○二
    廠已經裁撤，其所屬員工並已全部資遣，然因被上訴人迄未
    依法解散該工會，且被上訴人89年11月18日高市府一字第42
    513號函同意該工會籌組並發給登記證書之行政處分仍有效
    存續，故本件訴訟自不受聯勤第三○二廠裁撤之影響。被上
    訴人同意聯勤第三○二廠所屬員工設立工會，該行政處分之
    法律依據為工會法第9條第1、2項，而遍查工會法規定，並
    無准許雇主得以利害關係人資格就工會設立之事項提起行政
    訴訟之明文。次按工會法第1條闡明成立工會兼有發展生產
    事業之目的，然確保勞工得透過勞動團結權與雇主進行團體
    交涉並行使爭議權，以求經濟地位之向上，實為工會法之立
    法本旨，是有關工會之設立及運作，即必須免於國家、政黨
    及雇主之不當干涉，此由工會法第2條、第35條第1項等規定
    觀之甚明；工會法第9條有關工會之設立，係採登記制而非
    許可制，當亦係為確保工會自主之法制設計，則工會法第9
    條雖授予主管機關形式上審查工會設立事項之權限，然查該
    法條規定並非專為保障雇主之規定，亦無法導出該規定兼具
    有保護雇主利益之目的。是本件上訴人縱因被上訴人准許聯
    勤第三○二廠所屬員工設立工會，而受有諸如經營管理、僱
    用選擇等權利之限制，然此等不利益並非工會法所保障之範
    圍，按司法院釋字第469號解釋及本院75年判字第362號判例
    要旨，就上訴人而言，並非「保護規範」，其就主管機關依
    法准予工會設立登記之行政處分自無法律上利益之存在可言
    。又聯勤第三○二廠雖負有生產軍用物資、維持國防戰力之
    目的，此與上訴人所稱協商聘僱、經營管理之權利或法律上
    利益迥不相同，蓋有關國防戰力之維持，乃聯勤第三○二廠
    身為軍事機關所肩負之任務，其性質僅能視為上訴人之管轄
    權限，而為公共利益而存在，若非有法律明文規定上訴人得
    就工會設立事項提起行政訴訟，即不得悖於現行法規範秩序
    ，而將該國防戰力之維持歸屬於該廠本身，視為其所得享有
    之權利或法律上利益，進而依據保護規範理論判斷是否為工
    會法保障之範圍，而遽准其以系爭行政處分危害國防戰力為
    由提起撤銷訴訟。再者，縱認國防戰力所保障者為全體國民
    之生命、生存權保障之基本人權之法律上利益，然查聯勤第
    三○二廠所生產之軍服、軍帽等產品，並無特殊之專門技術
    ，一般民間機構即可接受委託經營，且其行業仍歸屬一般之
    「成衣業」與「製帽業」，而非屬「軍火工業」，故該廠所
    生產之國防物資之性質，既得由民間機構代為生產，則其產
    品之性質即難謂足以動搖國防戰力維持，致影響全體國民基
    本生存權等法律上之利益。綜上所述，本件被上訴人同意聯
    勤第三○二廠產業工會籌組並發給登記證書之處分，並未對
    上訴人之權利或法律上之利益造成侵害，上訴人就該處分即
    非屬利害關係人，而不具備訴訟權能，因而駁回上訴人之訴
    。並敘明上訴人其餘主張，對本件判決結果不生影響，爰不
    再一一論述之旨。
五、上訴意旨略謂：上訴人主張原聯勤第三○二廠乃生產軍火工
    業外，並主張其係國防部下屬之軍事機關，全體屬員（含軍
    職與非軍職之員工）負有戰備任務，受第4作戰區之指揮，
    而為政府機關之一，原審僅就是否屬軍火工業為判斷，其餘
    上訴人之主張是否可採，均未論及；又原聯勤第三○二廠除
    產製一般軍服外，尚須產製野戰用之軍服、特殊功能之抗近
    紅外線迷彩服及防護衣等，此等特殊軍用服裝有其功能及規
    格上之機密性，故將廠房設備交由向邦公司在原址產製，而
    非全部委由民間公司取回產製，然原審就上述特殊軍服等是
    否可採，亦未為可採與否之調查與論斷，即遽認該廠係一般
    成衣業及製帽業，亦嫌率斷。是原審判決除有行政訴訟法第
    243條第2項第6款判決不備理由之違誤，更有違本案發回更
    審之意旨。另原聯勤第三○二廠係國防部下轄之軍事機關，
    負有戰備任務，屬政府機關中之軍事單位，依工會法第4條
    規定不容於廠內成立工會，否則，勢將使廠方之戰備任務無
    法達成，軍令之貫徹受到阻礙，是被上訴人疏未究明及此，
    遽准於廠內成立產業工會，即與法有違，上訴人就此即屬該
    核准成立產業工會之行政處分之利害關係人。請廢棄原判決
    並撤銷訴願決定及原處分等語。
六、本院按行政訴訟法第4條第1項規定：人民因中央或地方機關
    之違法行政處分，認為損害其權利或法律上之利益，經依訴
    願法提起訴願而不服其決定者，得向高等行政法院提起撤銷
    訴訟。而此所謂行政處分，依訴願法第3條第1項規定係指中
    央或地方機關就公法上具體事件所為之決定或其他公權力措
    施而對外直接發生法律效果之單方行政行為而言。又「備查
    」者，指下級機關或公私機構、個體，就其得全權處理之事
    務，依法完成法定效力後，對上級機關或主管事務之機關，
    有所陳報或通知，使該上級機關或主管事務之機關，對於其
    所指揮、監督或主管之事項，知悉其事實之謂。申言之，備
    查之目的，在使主管機關知悉已經過之事實如何，主管機關
    同意備查，僅屬觀念通知性質，非前開所指之行政處分，人
    民對之，即不得提起行政爭訟。本件原聯勤第三○二廠所屬
    員工蘇琪等32人連署籌組「高雄市聯勤第三○二廠產業工會
    」，於89年9月19日向被上訴人申請，經被上訴人以89年9月
    28日高市府勞一字第35335號函准予籌組，該函全文載明：
    「主旨：台端等人申請籌組『高雄市聯勤第三○二廠產業工
    會』乙案，准予籌組並請依說明辦理，請查照。說明：一、
    依據本府勞工局案陳台端等32人89年9月19日申請書辦理。
    二、請台端等自文到之日起3個月依序向本府勞工局申請召
    開發起人會議，推舉籌備委員，並由籌備委員研擬工會章程
    、工作計畫及歲出預算至完成籌備工作。三、工會籌備期間
    各項會議之召開請於7日前、成立大會15日前函知本府勞工
    局俾便派員輔導」等語。嗣復以系爭89年11月18日高市府勞
    一字第42513號函「高雄市聯勤第三○二廠產業工會」稱：
    「主旨：貴會（指導）勞工團體組織報告表及第1屆理監事
    當選名冊同意備查，請查照。說明：依據本府勞工局案陳貴
    會89年11月15日聯產工字第002號函辦理。」且上訴人係對
    被上訴人89年11月18日高市府勞一字第42513號函提起行政
    爭訟等情，有申請書與前舉各該函、訴願書，及原審91年8
    月2日（原審91年度訴字第320號卷第36-1頁）暨93年2月27
    日（原審93年度訴更字第1號卷第42頁）準備程序筆錄在卷
    可稽。綜觀被上訴人系爭函意旨，係就被上訴人所屬勞工局
    案陳「高雄市聯勤第三○二廠產業工會」依規定選舉該會第
    1屆理監事而檢送之理監事名冊及「指導勞工團體組織報告
    表」，函復「高雄市聯勤第三○二廠產業工會」知悉該選舉
    結果之謂，並非基於職權就具體事件發生公法上效果之單方
    行政行為，揆諸上揭說明，核屬觀念通知性質，非行政處分
    ，不得對之提起行政爭訟。訴願決定及原審判決所持理由，
    雖有不同，然結論一致，仍應予以維持。上訴論旨，仍執前
    詞，指摘原判決違誤，求予廢棄，難認有理由，應予駁回。
據上論結，本件上訴為無理由，爰依行政訴訟法第255條第1項、
第98條第3項前段，判決如主文。
中    華    民    國    95    年    1     月    19    日
                  第二庭審判長法  官  廖  政  雄
                              法  官  林  清  祥
                              法  官  鍾  耀  光
                              法  官  姜  仁  脩
                              法  官  胡  國  棟
以  上  正  本  證  明  與  原  本  無  異
中    華    民    國    95    年    1     月    19    日
                              書記官  陳  盛  信


司法院資訊處製作；財團法人民間司法改革基金會備份。
